【裁判字號】    91,重訴,670
【裁判日期】    950630
【裁判案由】    分割共有物
【裁判全文】
臺灣士林地方法院民事判決             91年度重訴字第670號
原      告  辛○○
訴訟代理人  徐南城律師
複代理人    壬○○
被      告  庚○○
            乙○○
                        上2人送達代收人  黃虹霞律師
被      告  戊○○
訴訟代理人  江旻書律師
被      告  甲○○
            丙○○
被      告  丁○○
兼上一人訴
訟代理人    己○○
上列當事人間請求分割共有物事件，本院於95年6 月22日言詞辯
論終結，判決如下：
    主      文
被告己○○、甲○○、戊○○、丙○○應就其被繼承人林縈姬所
有坐落於台北市○○區○○段五小段四三八號地目旱、面積四四
平方公尺，同所四七三號地目旱、面積三六七平方公尺，應有部
分千分之三，辦理繼承登記。
兩造共有前項土地准予以變賣，所得價金，按原告及被告如附表
所示應有部分之比例分配之。
訴訟費用由兩造依附表所示比例負擔。
    事實及理由
壹、程序方面：
一、被告甲○○、丙○○、庚○○、乙○○經合法送達均未於言
    詞辯論期日到場，核無民事訴訟法第386 條各款所列情形，
    爰依原告之聲請，由其一造辯論而為判決。
貳、實體方面：
一、原告起訴主張：坐落於台北市○○區○○段5 小段438 號地
    目旱、面積44平方公尺，同所473 號地目旱、面積367 平方
    公尺（下稱系爭土地），原由原告與被告己○○、庚○○、
    乙○○、戊○○、甲○○及訴外人林縈姬共有。而林縈姬於
    85年9 月17日亡故，被告己○○、戊○○、甲○○、丙○○
    為其繼承人，未辦理繼承登記，因兩造無不為分割之協議，
    又無因物之使用目的不能分割之情形，且兩造無法達成分割
    協議，爰訴請被告己○○、戊○○、甲○○、丙○○辦理繼
    承登記，而系爭土地究係原物分割或變價分割均可等語，並
    聲明：(一)被告己○○、戊○○、甲○○、丙○○應就被繼承
    人林縈姬所有系爭土地應有部分各3/1000辦理繼承登記。(二)
    請求兩造共有系爭土地准予分割如附表。
二、被告部分：
（一）被告庚○○、乙○○雖未於言詞辯論期日到場，然據其先
      前所為之聲明或陳述：
      渠等同意分割，但分割方法若採原物分割，則必造成諸多
      畸零地，顯有不宜，且分割後不欲與人維持共有，而願單
      獨所有等語。
（二）被告戊○○主張：
      其同意分割，分割後不欲與人維持共有，而願單獨所有，
      但本件不宜採原物分割，而應變價分割等語。
（三）被告甲○○、丙○○經合法通知，未於言詞辯論期日到場
      ，亦未提出書狀作何聲明或陳述。
（四）被告丁○○、己○○主張：
      就系爭土地，其2 人所有面積合計係共有人中應有部分最
      多者，渠等同意分割，分割方法應依各人持分以原物分割
      ，且分割後其2 人願維持共有。而分割目的也要兼顧土地
      完整利用等語。
三、本件爭點整理如下：
  甲、兩造不爭執之事實：
    (一)坐落於台北市○○區○○段5 小段438 號地目旱、面積44
      平方公尺，同所473 號地目旱、面積367 平方公尺（下稱
      系爭土地），原由原告與被告己○○、庚○○、乙○○、
      戊○○、甲○○及被繼承人林縈姬共有。
    (二)系爭地號438 土地於92年10月1 日由己○○贈與予丁○○
      其所有持分全部，即1958/3000 ；系爭地號473 土地於民
      國92年10月1 日由己○○贈與部分予丁○○，由丁○○持
      有70/3000 ，己○○持有1888/3000 。（本院卷(三)第49-
      50頁）
    (三)系爭土地原共有人之一林縈姬女士於85年9 月17日去世，
      其繼承人有己○○、甲○○、戊○○、丙○○四人。而系
      爭土地於被告己○○、甲○○、戊○○、丙○○未就其被
      繼承人林縈姬所有應有部分辦理繼承登記前，各人持分詳
      如本院卷(三)附表(一)、(二)所載（即本院卷(三)第220 、221 頁
      ）。
   (四)系爭土地被繼承人林縈姬所有應有部分各為3/1000，而繼
     承人即被告己○○、甲○○、戊○○、丙○○應繼分均為
     3/4000，各人持分詳如本院卷(三)附表(三)所載（即本院卷(三)
     第222 、223 頁）；被繼承人林縈姬所有應有部分辦理繼
     承登記後，各人持分詳如本院卷(三)附表(三)所載（即本院卷
     (三)第222 、223 頁）。
   (五)系爭土地無因物之使用目的不能分割或契約訂有不分割期
     限之情形，兩造就系爭土地分割方法，無法協議決定，且
     系爭土地除被告丁○○、己○○願維持共有外，其他共有
     人陳明不願維持共有關係。
   (六)被告己○○、甲○○、戊○○、丙○○就其被繼承人林縈
     姬所有之系爭土地應有部分3/1000，尚未辦理繼承登記。
   (七)系爭土地為一完整方正之土地，其中三面緊臨建物，餘一
     面與6 米寬之巷道相鄰（即立農街1 段187 巷10弄），對
     外聯繫僅能賴該巷道進出，而該巷道一端為死胡同。由系
     爭土地步行5 至10分鐘可至捷運唭哩岸站，而系爭兩筆地
     號土地，僅有438 地號土地緊臨巷道，473 地號則為438
     地號土地及三面建物所包圍，形成一袋地地形。系爭土地
     周圍為住宅區，商業不發達，為單純住宅區。
  乙、兩造所爭執之事項：
    分割方案應以何為宜？
四、按分割共有物，性質上為處分行為，依民法第759 條規定，
    共有不動產之共有人中有人死亡時，於其繼承人未為繼承登
    記以前，固不得分割共有物（最高法院69年臺上字第1012號
    判例要旨參照）。但為求訴訟經濟起見，可許原告就請求繼
    承登記及分割共有物之訴合併提起，即以一訴請求該死亡之
    共有人之繼承人辦理繼承登記，並請求該繼承人於辦理繼承
    登記後，與原告及其餘共有人分割共有之不動產（最高法院
    91年度臺上字第832 號判決要旨參照）。查原告主張系爭土
    地為兩造及訴外人林縈姬所共有，應有部分各如本院卷(三)附
    表(一)、(二)所載（即本院卷(三)第220 、221 頁附表），惟訴外
    人林縈姬已於85年9 月17日死亡，被告己○○、甲○○、戊○○、丙○○為其繼承人，其四人應繼分均為3/4000，迄今
    未就被繼承人林縈姬於系爭土地之應有部分辦理繼承登記之
    事實，業據其提出土地登記謄本、繼承系統表、戶籍謄本為
    證，亦為到場之兩造所不爭執，復有常在國際法律事務所
    95.5.18 （95）常投字第05979 號函在卷可按（詳如本院卷
    (三)第164 頁），原告此部分之主張自堪信為真實。依上開說
    明，原告請求被告己○○、甲○○、戊○○、丙○○於系爭
    土地分割前，應先就系爭2 筆土地中被繼承人林縈姬之應有
    部分3/1000辦理繼承登記，即屬有據。
五、按各共有人，得隨時請求分割共有物，但因物之使用目的不
    能分割，或契約訂有不分割之期限者，不在此限。又共有物
    之分割，依共有人協議之方法行之，不能協議時法院得依任
    何共有人之聲請，命以原物分配或變賣共有物以價金分配於
    各共有人，民法第823 條第1 項、第824 條第1 項、第2 項
    第1 款、第2 款分別定有明文。本件系爭土地並無因物之使
    用目的不能分割之情形，兩造亦無不分割之約定，且兩造無
    法協議分割，為兩造所不爭執，則原告訴請裁判分割系爭土
    地，即屬於法有據。
六、就本件系爭土地如何分割，原告主張原物分割或變價分割均
    可，並提出一原物分割方案；被告庚○○、乙○○雖不反對
    系爭土地分割，惟均未提出具體之分割方案；另被告戊○○
    則同意以變價分割，而被告丁○○、己○○則亦提出一原物
    分割方案。茲應審究者，乃如何分割系爭土地，較為公平，
    且符合經濟效益。經查：
  (一)按共有物分割方法，法院應斟酌當事人之聲明，共有物之性
    質，經濟效用及全體共有人之利益等公平決之，不受當事人
    主張之拘束（最高法院69年度臺上字第3100號判決參照）。
    又若以原物分割，各當事人分得之土地，面積過少，顯然不
    能作何用途，徒然減損系爭土地之經濟效用，故不能原物分
    割，只得予以變賣，所得價金各按應有部分比例分配予各共
    有人。如此始能將土地發揮最高之經濟上利用價值，並符合
    分割共有物應徹底消滅共有關係及公平合理之旨（最高法院
    82年度臺上字第512號判決參照）。
  (二)系爭2 筆土地地目為旱，面積各為44、367 平方公尺，業如
    前述，共有人達8 人之多，而系爭438 地號，其持分最多者
    為被告丁○○，然其持分亦僅28.717平方公尺，少則如被告
    乙○○、庚○○、己○○、戊○○、甲○○、丙○○持分均
    不及1 平方公尺；而系爭473 地號，其持分最多者為被告己○○，達231.241 平方公尺，然被告乙○○、庚○○、戊○○、甲○○、丙○○持分均不及2 平方公尺。查，本件系爭
    土地使用分區為住宅區；另依台北市士林地政事務所91年12
    月30日北市土地一字第09132239600 號函及92年1 月23日北
    市士地二字第09230099800 號函說明皆敘明：「... 因部分
    權利人土地持分面積過小，甚有達面積僅0.73平方公尺，雖
    現場長21公尺，惟計算後寬度僅3.4 公分，若以1/500 比例
    尺繪製3.4 公分之圖面寬度僅為0.0068公分，實無法於圖面
    上標示... 」，此有該事務所函文在卷可按（詳如本院卷(一)
    第113 頁、本院卷(二)第4 頁），復依建築法第44條規定「直
    轄市、縣（市）（局）政府應視當地實際情形規定建築基地
    最小面積之寬度及深度；建築基地面積畸零狹小不合規定者
    ，非與鄰接土地協議調整地形或合併使用，達到規定最小面
    積之寬度及深度，不得建築。」；而台北市畸零地使用規則
    第2 條、第4 條之規定，住宅用地寬度未達4.8 公尺，長度
    未達14公尺者為畸零地。亦即，因系爭土地大部分共有人之
    應有部分之比例甚小，依原物分割結果，則有產生畸零地之
    問題，而損系爭土地之完整性，則以土地利用觀點而言，其
    利用價值顯然降低，甚屬不利，自難以原物分割方式為之。
    反之，若將系爭土地完整變賣，則買受人自得依現地之地形
    狀況，予以妥善處理，更能增進系爭土地之價值。
  (三)綜上所述，本院綜合斟酌系爭土地之地目、系爭土地上之實
    際使用情形、分割共有物之目的、經濟效益、公平均衡原則
    等一切因素，認以原物分配之方法分割系爭土地並非妥適，
    而應以變賣系爭土地，按各共有人應有部分比例，分配價金
    之分割方法，較為適當，亦較公平。
七、再按「共有物分割之方法，法院斟酌各共有人之利害關係及
    共有物之性質價格，本有自由裁量之權，共有人訴請分割共
    有物，其聲明不以主張分割方法為必要，即令有所主張，法
    院亦不受其主張之拘束，不得以原告所主張之方法為不當，
    而為駁回分割共有物之判決。是原告所主張之分割方法，僅
    供法院參考而已，設未採其所主張之方法，亦非其訴之一部
    分無理由，故毋庸為部分敗訴之判決。」（最高法院69年4
    月15日第8 次民事庭會議決議參照）。是原告所主張之分割
    方法，僅供本院參考，其請求之原物分割方法，固為本院不
    採，惟此係其所主張分割方法不當之問題，其訴請分割，於
    法相合，且毋庸另為其敗訴之判決，附此敘明。
八、末按分割共有物乃具非訟事件之性質，本院斟酌何種分割方
    法較能增進共有物之經濟效益，並兼顧兩造之利益，以決定
    適當之分割方法，不因何造起訴而有不同，故原告請求分割
    之訴雖有理由，惟關於訴訟費用負擔，以共有人全體各按其
    應有部分比例負擔，方屬事理之平，併此敘明。
九、本件判決基礎已臻明確，兩造其餘之攻擊防禦方法及訴訟資
    料經本院審酌後，核與判決不生影響，無逐一論列之必要，
    亦此敘明。
十、訴訟費用負擔之依據：民事訴訟法第80條之1 。
中    華    民    國    95    年    6     月    30    日
                  民事第二庭  法  官  陳梅欽
以上正本證明與原本無異。
如對本判決上訴須於判決送達後20日內向本院提出上訴狀。
中    華    民    國    95    年    7     月     3    日
                              書記官  高郁婷


司法院資訊處製作；財團法人民間司法改革基金會備份。
